【裁判字號】    97,訴,2111
【裁判日期】    980513
【裁判案由】    違反著作權法
【裁判全文】
臺灣臺北地方法院刑事判決              97年度訴字第2111號
公  訴  人  臺灣臺北地方法院檢察署檢察官
被      告  甲○○
上列被告因違反著作權法案件，經檢察官提起公訴（97年度偵字第
14601號），本院判決如下：
    主  文
甲○○無罪。
    理  由
一、公訴意旨略以：被告甲○○明知「相逢」、「勇敢」、「迷
    魂香」、「手中情」、「我問天」、「情難斷」、「青春夢
    」、「月中圓」、「阮的心聲」、「一生只有你」等10首歌
    曲，係豪記影視唱片有限公司（下稱豪記公司）經作詞、作
    曲者轉讓或授權而享有著作財產權之音樂著作，非經豪記公
    司同意，不得任意重製及公開演出，甲○○竟意圖出租，於
    民國96年6月間，未經豪記公司同意，擅自將上揭歌曲重製
    於其所有型號CPX-900之金嗓伴唱機硬碟內，並自同年月起
    ，以每月新臺幣（下同）8,000元之代價，將該伴唱機及周
    邊設備出租予不知情之丁○○ (另為不起訴處分)在臺北縣
    新店市○○路138號2樓所經營之加樂音樂坊（97年6月10日
    遷徙至臺北縣新店市○○路408號，並更名為喜樂城音樂坊
    ），供不特定顧客，依點歌簿上歌曲之編號點放歌曲，擅自
    公開演出原著作財產權人豪記公司之音樂著作即上揭10首歌
    曲。嗣於97年6月24日中午1時54分，經警持搜索票在喜樂城
    音樂坊查獲，並扣得金嗓電腦伴唱機臺1台、點歌簿1本及歌
    曲輸入鍵盤1台等物。因認被告所為係係違反著作權法第91
    條第2項意圖出租而重製罪嫌、第92條擅自以公開方式侵害
    他人之著作財產權者罪嫌等語。
二、按犯罪事實應依證據認定之，無證據不得推定其犯罪事實；
    又不能證明被告犯罪者，應諭知無罪之判決；刑事訴訟法第
    154條第2項、第301條第1項分別定有明文。次按所謂證據，
    係指直接間接足以證明犯罪行為之一切證人、證物而言；且
    事實之認定，應憑證據，如未能發現相當證據，或證據不足
    以證明，自不能以推測或擬制之方法，以為裁判基礎，最高
    法院30年上字第128號、40年臺上字第86號判例均可資參考
    。再按認定不利於被告之事實，須依積極證據，苟積極證據
    不足為不利於被告事實之認定時，即應為有利於被告之認定
    ，更不必有何有利之證據，最高法院30年上字第816號判例
    意旨可資參照。另按刑事訴訟上證明之資料，無論其為直接
    或間接證據，均須達於通常一般之人均不致有所懷疑，而得
    確信其為真實之程度，始得據為有罪之認定，若其關於被告
    是否犯罪之證明未能達此程度，而有合理懷疑之存在，致使
    無從形成有罪之確信，根據「罪證有疑，利於被告」之證據
    法則，即不得遽為不利被告之認定，有最高法院76年度臺上
    字第4986號判例可稽。末按告訴人之告訴，係以使被告受刑
    事訴追為目的，是其陳述是否與事實相符，仍應調查其他證
    據以資審認，最高法院30年上字第816號、52年臺上字第
    1300號判例意旨可資參照。
三、公訴人以被告甲○○所為涉犯著作權法第91條第2項、第92
    條之罪，無非以告訴代理人丙○○、證人丁○○之指訴，及
    扣案電源線、鍵盤、點歌本、伴唱機等物為主要論據。訊據
    被告甲○○固承稱扣案含有「相逢」、「勇敢」、「迷魂香
    」、「手中情」、「我問天」、「情難斷」、「青春夢」、
    「月中圓」、「阮的心聲」、「一生只有你」等10首歌之伴
    唱機確為其出租與喜樂城音樂坊，且於97 年6月24日中午1
    時54分遭警查獲之事實，惟堅決否認有檢察官所指之違反著
    作權法，辯稱：「喜樂城音樂坊」與「加樂音樂坊」是同一
    間店，都是由丁○○所經營，而加樂音樂坊在96年間有經由
    伊，再透過泰葛視聽事業有限公司（下稱泰葛公司）之負責
    人乙○○與豪記公司的代理商瑞影企業股份有限公司（下稱
    瑞影公司）簽約，97年亦再續約，但加樂音樂坊原先營業場
    所係臺北縣新店市○○路138號，在97年6月間搬遷至臺北縣
    新店市○○路408號，並改名為喜樂城音樂坊，伊有將這件
    事告訴乙○○，叫乙○○去向豪記公司的代理商瑞影公司辦
    手續，是瑞影公司辦手續的程序太慢，伊有為「加樂音樂坊
    」支付97年6月份的租金給乙○○，乙○○亦有再轉交予瑞
    影公司，加樂音樂坊只是改名字，伊有付錢，沒有違反著作
    權法等語。
四、經查：「加樂音樂坊」係「喜樂城音樂坊」之前身，負責人
    均係丁○○，「加樂音樂坊」原係設址於臺北縣新店市○○
    路138號，於97年6月間始搬遷至臺北縣新店市○○路408號
    ，並更名為「喜樂城音樂坊」；而丁○○於96年1月間即有
    以「加樂音樂坊」名義向被告承租扣案之內含如事實欄所述
    之告訴人豪記公司擁有著作權歌曲之卡拉ＯＫ伴唱機，被告
    再經由泰葛公司之乙○○與瑞影公司簽約，以取得告訴人豪
    記公司之授權，於97年1月間並再續約，迄至97年6月間止，
    丁○○均有按月付費予被告，被告再將費用交與乙○○，乙○○再交予瑞影公司之承辦人戊○○，至97年7月份加樂音
    樂坊始退租等事實，為被告所是認；且與證人丁○○於警詢
    中（見偵卷第9-10頁）及證人乙○○、戊○○於本院審理中
    （見本院卷第59-60頁98年3月11日審判筆錄、第87-88頁98
    年4月17日審判筆錄）證述明確；並有證人乙○○向本院所
    提之97年1-7月MIDI對帳單（見本院卷65-74頁）、證人戊○○向本院所提之97年1月份新承租MIDI對帳單、97年7月份加
    樂音樂坊退租確認書（見本院卷92、93頁）等件為證，此部
    分事實堪以認定。又告訴人豪記公司最初告訴意旨雖指不論
    係「加樂音樂坊」係「喜樂城音樂坊」均未給付97年6月份
    授權費用云云，及本院於審理時亦就「加樂音樂坊」是否有
    支付97年6月份授權費用一節向瑞影公司函詢，經該公司向
    本院陳報稱其未收到經銷商乙○○就「加樂音樂坊」所應給
    付之97年6月份租金，有該公司98年2月1日陳報狀1份可稽（
    見本院卷第36頁）。惟查：依證人乙○○於本院審理所證，
    其確有收到被告所轉來「加樂音樂坊」97年6月份費用，收
    到後有再交予瑞影公司等語（見本院卷第59頁正面）；及證
    人即瑞影公司承辦人戊○○於本院審理時亦證稱：「（瑞影
    有沒有收到乙○○所付加樂音樂坊97年6月份租金？）有。
    」、「（提示本院卷第35-36頁陳報狀，可是瑞影怎麼在98
    年2月陳報本院稱，瑞影公司沒有收到乙○○所付加樂音樂
    坊97年6月租金？）這份陳報狀要發的時候我沒有看過，後
    來在上個禮拜我為了要準備今日作證的時候，我有再去看陳
    報狀，陳報狀就這點內容是錯誤的，因為公司是定點作授權
    ，當初法院函查的時候，我們是針對法院的函上面所指的三
    民路138號2樓加樂音樂坊作查詢，但小姐查詢是138號，所
    以回覆時記載沒有。」等語（見本院卷第87頁正面、背面）
    。依證人乙○○、戊○○證言可知，丁○○確實有支付97年
    6 月份租金予被告，被告再將費用交與乙○○，乙○○再交
    予瑞影公司之承辦人戊○○，瑞影公司上開陳報狀所指「加
    樂音樂坊」未支付97年6月份租金一節，即屬有誤，告訴意
    旨就此部分事實亦有誤認，併說明之。
五、再查：告訴人豪記公司對於一般市面上如本案「加樂音樂坊
    」、「喜樂城音樂坊」之卡拉ＯＫ業者（即使用店家）之歌
    曲授權，並非由著作權人即告訴人豪記公司直接授權予各使
    用店家，以本案情形，豪記公司乃有一代理商即瑞影公司，
    瑞影公司再經由其經銷商泰葛公司，泰葛公司下還有各分銷
    商（亦稱「放台主」），乃分銷商提供含有告訴人歌曲內容
    之伴唱機等機具予各使用店家（機具內不止含有告訴人一家
    歌曲而已），由分銷商向使用店家按月收取含歌曲授權費用
    之租金，分銷商再將歌曲授權費用按月交與經銷商泰葛公司
    ，泰葛公司再交與代理商瑞影公司，使用店家始輾轉取得歌
    曲授權；而代理商瑞影公司為求授權之確認，仍會逐年與經
    銷商、分銷商、使用家店簽立書面「確認書」，各方權利義
    務內容悉以確認書各條款規範為準，而被告即為前述之「分
    銷商」、「放台主」角色，本案使用店家「加樂音樂坊」、
    「喜樂城音樂坊」係向被告承租含有告訴人歌曲之扣案點唱
    機等機具物品，再按月付費與被告，以上開方式取得告訴人
    之歌曲授權，合先說明。又再被告雖有向「加樂音樂坊」收
    取97年6月份租金，並輾轉交付予告訴人豪記公司之代理商
    瑞影公司，惟「加樂音樂坊」於97年6月間更名為「喜樂城
    音樂坊」並遷移新址，且依卷附「加樂音樂坊」之本件確認
    書第5條所載：「立確認書人明確知悉，完全具備下例條件
    者，方視為擁有合法使用『弘音精選MIDI』之權利：1.取得
    經瑞影用印並繼續有效之確認書；2.經瑞影用印之確認書中
    之使用店名、使用地點、使用包廂數及簽署之店家、放台主
    均與實際狀況相符。如有不符，均視同未經合法授權，不得
    使用「弘音精選MIDI」，瑞影得逕予提起告訴。」（確認書
    見本院卷第39頁），告訴人即執此而指稱「加樂音樂坊」於
    97年6月份更名為「喜樂城音樂坊」及遷移新址，依合約書
    （確認書）第5條之約定，使用店家遷移新址即需須重新辦
    理簽約，被告未依合約為「加樂音樂坊」辦理遷移及重新簽
    約，更名後之「喜樂城音樂坊」於97年6月份搬遷以後仍擅
    自使用扣案點歌機，就是未經授權，違反著作權法云云，及
    證人即瑞影公司承辦人戊○○於本院審理時亦到庭證稱本件
    「加樂音樂坊」遷移新址及更名，確實未依公司規定辦理等
    語（見本院卷第88頁正面、背面）。惟「加樂音樂坊」於97
    年6月份未依約定向瑞影公司辦理更名並遷移新址，雖有違
    反上開確認書第5條之約定，或有債務不履行之民事上責任
    ，惟被告是否有違反著作權法之犯罪故意，自仍應調查相關
    證據詳為審認才是，不得以上開條款有提及告訴權之行使，
    即推認有確認書第5條之違約情形即應負刑事責任，自不待
    言。經查：
  (一)依證人丁○○於警詢中所述，其係於97年6中旬始將「加樂
    音樂坊」遷移及更名為「喜樂城音樂坊」（見偵卷第9頁）
    。而被告所辯其有轉告泰葛公司負責人乙○○此事，並請乙○○向瑞影公司辦理手續一節，迭據證人乙○○於本院審理
    時到庭證述屬實，證人乙○○證稱：「知道（加樂音樂坊搬
    家之事），甲○○在六月有打電話跟我講這件事，但是在搬
    過去或是搬之前我不知道，．．．我正在幫他辦轉移，被告
    就被抓了」、「（加樂在97年6月10日遷址到新店市○○路
    408號，並且更名為喜樂城，是否應該要重新簽署確認書？
    ）不需要，只要簽署切結轉點，再寫簽報單就可以，我有把
    切結轉點及簽報單這些資料傳給瑞影公司，但瑞影公司還沒
    有核准前，被告就被抓了。．．．切結轉點及簽報單都是文
    件，白紙黑字寫下來傳給瑞影公司的，我沒有留下來，因為
    從來沒有這種問題發生過，我都有付錢給瑞影。」、「（你
    幫甲○○去向瑞影辦加樂的遷移，有沒有任何文件可以提出
    來證明？）我是先打電話跟瑞影的承辦人戊○○講，戊○○
    叫我補簽報單，及新的租賃合約，我有立刻把簽報單傳給戊○○，但新的租賃契約還來不及傳給瑞影的時候，甲○○就
    被抓了，我傳給戊○○的簽報單我沒有留底」、「（以前有
    無辦過類似這種遷移的案件？）有。過程要兩、三個月。」
    等語（見本院卷第59頁背面、60頁背面、62頁正面）。是證
    人乙○○所證，被告確實有告知其「加樂音樂坊」更名及遷
    移一事，並委請其向代理商瑞影公司代辦相關手續，被告所
    辯有辦手續，沒有故意不辦手續一節，應為事實，可以採信
    。
  (二)依證人乙○○所證，其有依被告指示向瑞影公司辦理「加樂
    音樂坊」更名及遷址等手續，惟並未留存當時文件，然證人
    即瑞影公司承辦人戊○○於本院審理時到庭證稱：「（乙○○後來有沒有向你辦理加樂音樂坊要更名喜樂城音樂坊，並
    且要由原來的三民路138號二樓地址遷移到新店市○○路408
    號？）乙○○之前是用口頭對我說，這家要倒店要搬到另壹
    個地址去，我就告訴乙○○說你要依公司的規定來辦理，要
    有書面程序，但是後來乙○○也沒有來辦書面。」、「（你
    是否記得乙○○跟你說的是加樂音樂坊？）時間太久我不記
    得他說的店名了，可是他確實有跟我提到有一家店要搬家的
    事，而且他什麼時候跟我講的我現在也不太記得，應該就是
    97 年上半年的事，但確切的月份我不記得了。」、「（提
    示本院卷第74頁之97年7月MIDI對帳單，97年7月份加樂音樂
    坊是不是退租？）對。乙○○在辦理退租的時候，並不會特
    別通知我，作業程序就是他們會直接把退租確認書傳真到公
    司，由小姐收件，小姐收到後直接作確認，其實我也不會知
    道。本件加樂音樂坊有在97年7月退租，我是在上個星期要
    準備本案到法院來作證時，去瞭解資料才發現的」、「（所
    以加樂音樂坊在97年1月到97年6月，確實是合法承租的商家
    ？）對。」等語（見本院卷第87頁背面、88頁正面）。是依
    證人戊○○所證，其經銷商泰葛公司之乙○○確實於97年上
    半年間有向之提及有一店家要辦理搬遷之相關手續，再對上
    開證人乙○○證言，乙○○向戊○○所提要辦理搬遷相關手
    續之店家應係丁○○所經營之加樂音樂坊，迨無疑問，足證
    被告所辯有告訴乙○○關於「加樂音樂坊」更名及遷移之事
    ，並委請乙○○要向瑞影公司辦手續等語，確可憑信。
  (三)雖然被告確有委託乙○○向瑞影公司辦理「加樂音樂坊」更
    名及遷移之事宜，及依證人乙○○所證其亦有傳真相關書面
    文件予瑞影公司，惟關於瑞影公司如何處理使用店家之遷移
    問題及瑞影公司究竟有無處理本件「加樂音樂坊」更名及遷
    移之事宜，證人戊○○於本院審理時復證稱：「因為我們沒
    有換地址的這種作法，所以就會用壹個退租、壹個新承租的
    方式來記載。」、「（什麼叫做你們公司沒有換地址這種作
    法，事實上就是有商家他只是換地址，經營者都沒有改變還
    是同一家店？）表列方式就是舊地址退租，新地址新承租這
    樣的方式。」、「（店家是否雙重付費）不是的，經銷商用
    書面作業會先就搬家以前的月份，再付一次給瑞影公司，但
    經銷商可以再簽報單將這個部分向瑞影公司說明，瑞影公司
    會將搬家以前的月份退還給經銷商。」、「（你們公司把搬
    家以前費用退還給經銷商，經銷商是不是就要把費用還給新
    地址的商家？）是的，但是我並沒有直接對商家，我們就是
    把費用退給經銷商，經銷商有沒有再退還給商家，公司並沒
    有再去查核。」、「（這種搬家的情形會常常發生嗎？）不
    會。」等語（見本院卷第89頁背面、90頁正面）。依證人戊○○所證，可知瑞影公司對於有簽約之使用店家遷移時，係
    以退租、再重新簽約、再退費之方式辦理，而瑞影公司並沒
    有收到乙○○關於「加樂音樂坊」之書面申請，而因本案於
    97 年6月24日被警查獲，「加樂音樂坊」即於97年7月間退
    租。然依前之說明，被告非可自著作權人即告訴人豪記公司
    或其代理商瑞影公司處為使用店家直接取得授權，無論係簽
    約、退租等相關契約事宜，被告必須係經由瑞影公司之經銷
    商即泰葛公司乙○○辦理，而關於本件「加樂音樂坊」之更
    名及遷移手續，被告既有委託乙○○辦理，自難認被告有不
    辦理手續之違約故意。至乙○○受被告委託後是否係因自己
    之疏忽未為向瑞影公司辦理，或乙○○確有傳真相關文件至
    瑞影公司處，乃瑞影公司職員疏未辦理，因已無任何書面資
    料可供本院再加查知確認，但此並非事實上不可能之事，而
    在此手續尚未辦理完以前，「加樂音樂坊」因有按時支付授
    權費用，被告即任由更名後之「喜樂城音樂坊」後仍持續使
    用原先「加樂音樂坊」有付費之相關點唱機等設備繼續營業
    ，尚難認被告有違反著作權法之犯罪故意。
  (四)又被告身為分銷商、放台主，且長期從事該業，於本院審理
    時亦不否認其知悉確認書第5條約定內容，則就「加樂音樂
    坊」更名及遷移一事，竟未依約定提早辦理相關手續及亦未
    督促經銷商乙○○應儘速辦妥手續，即任令「喜樂城音樂坊
    」使用原機具設備營業，確有疏失，告訴人亦一再以此而指
    摘訴被告未為「加樂音樂坊」辦理更名手續，違反確認書第
    5條約定，「喜樂城音樂坊」就是未經授權云云。惟如前述
    ，被告是否因違反確認書第5條約定而有民事上債務不履行
    之責任，與其是否有違反著作權法之犯罪故意而應負刑事責
    任，應分別以觀，個別認定。查：依證人戊○○於本院所證
    ，除使用家店有違法行為及前店未退租等情形以外，原則上
    瑞影公司都會同意店家辦理遷移，但是一定要依書面文件辦
    理（見本院卷第90頁正面），及依丁○○於警詢中所述，其
    係於97年6月中旬始搬遷；而告訴人於「加樂音樂坊」搬遷
    後十餘日內之97年6月24日即報警取締，斯時被告主觀上以
    為「加樂音樂坊」已經支付97年6月份之授權費用，且其已
    委託乙○○正在向瑞影公司辦理「加樂音樂坊」搬遷之相關
    手續，且應該會准許之情形下，為避免「喜樂城音樂坊」之
    營業上損失，未待手續完成即於同一月份繼續營業，雖未盡
    符合原契約之約定，縱有疏失之處，惟尚未悖於一般通常情
    理，被告據此而否認有侵犯告訴人歌曲著作權之犯罪故意犯
    罪故意，尚非不可採信。
六、綜上所述，被告為本案「喜樂城音樂坊」前身「加樂音樂坊
    」之分銷商，因其未於「喜樂城音樂坊」更名及遷移以前依
    約向瑞影公司辦妥手續即繼續營業，惟其確有委託經銷商乙○○辦理，且有為「加樂音樂坊」支付97年6月份之授權費
    用，雖與契約約定不符，然尚難認為被告有侵犯告訴人歌曲
    著作權之犯罪故意。本件應屬契約履行之爭議，雙方應循民
    事訴訟程序解決。此外，復查無其他積極證據證明被告有公
    訴人所指之違反著作權第91條第2項、第92條等犯行，不能
    證明其犯罪，自應為被告無罪之諭知。
據上論斷，應依刑事訴訟法第301條第1項前段判決如主文。
本案經檢察官蔡立文到庭執行職務
中    華    民    國    98    年    5    月    13    日
                  刑事第十五庭  審判長法  官  廖紋妤
                                      法  官  吳麗英
                                      法  官  孫惠琳
上正本證明與原本無異。
如不服本判決應於收受送達後10日內向本院提出上訴書狀，並應
敘述具體理由；其未敘述上訴理由者，應於上訴期間屆滿後20日
內向本院補提理由書（均須按他造當事人之人數附繕本）「切勿
逕送上級法院」。告訴人或被害人如對於本判決不服者，應具備
理由請求檢察官上訴，其上訴期間之計算係以檢察官收受判決正
本之日期為準。
                                     書記官  郭錦賢
中    華    民    國    98    年    5    月    13    日


司法院資訊處製作；財團法人民間司法改革基金會備份。
